ACORDAO-COMPLETO-2353122

ACÓRDÃO 3860/2019 ATA 19/2019 - SEGUNDA CÂMARA

VISTOS, relatados e discutidos estes autos que tratam de pensão civil concedida a dependentes de exservidor do Tribunal Regional do Trabalho da 8ª Região/PA e AP.
ACORDAM os Ministros do Tribunal de Contas da União, reunidos em Sessão da 2ª Câmara, ante as razões expostas pelo Relator, e com fundamento no art. 71, incisos III e IX, da Constituição Federal, arts. 1º, inciso V, 39, inciso II, e 45 da Lei 8.443/1992, art. 262, § 2º, Regimento Interno e Súmula TCU 106, em:
9.1. considerar ilegal a pensão instituída por Bronislaw Samselski, em favor de Maria Benigna Jacó Lima Samselski (XXX.896.422-XX) , recusando o registro; 
9.2. dispensar o ressarcimento das quantias indevidamente recebidas de boa-fé pela beneficiária;  
9.3. determinar ao Tribunal Regional do Trabalho da 8ª Região/PA e AP que adote medidas para:
9.3.1. dar ciência, no prazo de 15 (quinze) dias, do inteiro teor desta deliberação à pensionista, alertando-a de que o efeito suspensivo proveniente da interposição de eventuais recursos perante o TCU não a exime da devolução dos valores percebidos indevidamente após a respectiva notificação, caso esses não sejam providos;
9.3.2. fazer cessar, no prazo de 15 (quinze) dias, o pagamento decorrente do ato considerado ilegal, sob pena de responsabilidade solidária da autoridade administrativa omissa;
9.3.3. cadastrar novo ato, livre da irregularidade apontada, submetendo-o, no prazo de trinta dias, ao TCU por meio do e-Pessoal;
9.3.4. encaminhar ao Tribunal, no prazo de 30 (trinta) dias contados da ciência da decisão, documentos aptos a comprovar que as interessadas tiveram conhecimento do acórdão;
		       9.4. dar conhecimento desta deliberação à interessada e ao Tribunal Regional do Trabalho da 8ª Região/PA e AP.

Ato de concessão de pensão civil concedida a dependentes de ex servidor do Tribunal Regional do Trabalho da 8ª Região/PA e AP.

Segunda Câmara

3. Interessados/Responsáveis:
3.1. Interessados: Bruna Jacó Lima Samselski (XXX.738.472-XX) e Maria Benigna Jacó Lima Samselski (XXX.896.422-XX).

13.1. Ministros presentes: Ana Arraes (Presidente), Augusto Nardes (Relator) e Raimundo Carreiro.
13.2. Ministro-Substituto convocado: Marcos Bemquerer Costa.

AUGUSTO NARDES

Adoto como relatório a instrução da Secretaria de Fiscalização de Pessoal – Sefip, peça 14, que obteve anuência de seus dirigentes e do Ministério Público junto ao TCU, peças 15 e 16:
 (...) 
EXAME TÉCNICO
Encaminhamentos anteriores
3.	À peça 1, consta o Acórdão 3468/2012-TCU-Segunda Câmara, relator Ministro-substituto André Luís de Carvalho, com a seguinte determinação:
1.6. Determinações:
 (...) 
1.6.2. à Sefip que:
1.6.2.1. em relação ao ato de peça 2 (pensão deixada por Bronislaw Samselski) , ora destacado, realize diligência junto ao Tribunal Regional do Trabalho da 8ª Região - TRT/PA solicitando anexar aos autos o mapa de funções exercidas por Bronislaw Samselski. Caso se trate da função comissionada denominada Executante de Mandados, disponibilizar cópias das portarias de designação do servidor e informar as atividades inerentes à função citada;
4.	Dessa forma, os autos foram impulsionados por meio da diligência expedida à Unidade Jurisdicionada - UJ (peça 02) . À peça 4, a UJ encaminhou a resposta.
5.	Em oitiva (peças 6 e 7) , foi oportunizado às beneficiárias da pensão apresentar defesa acerca de possível pagamento irregular que compôs a base de cálculo do benefício pensional. Às peças 8 e 9, constam os avisos de recebimento das oitivas encaminhadas. Não constam registrados nos autos a eventual resposta das interessadas.
6.	Dessa forma, os autos estão aptos a ser instruídos no mérito. 
Exame das constatações
7.	Em análise do ato objeto destes autos, verifica-se que o instituidor, ainda na ativa, faleceu em 13/2/2011; o que habilitou as Sras. BRUNA JACÓ LIMA SAMSELSKI (filha) e MARIA BENIGNA JACÓ LIMA SAMSELSKI (viúva) ao percebimento de benefício pensional.
8.	Em nov/2011 a Sra. BRUNA JACÓ LIMA SAMSELSKI (filha) atingiu a idade de 21 anos, o que cessou o pagamento de seu benefício pensional (peças 10 e 11) .
9.	Em consulta às rubricas salariais cadastradas no ato e que serviram de base para o cálculo do benefício pensional, verifica-se que houve a inclusão, cumulativa, das rubricas de “quintos” decorrente do exercício do cargo de Oficial de Justiça (peça 4, pg. 2) e da Gratificação de Atividade Externa (GAE) .
10.	A Jurisprudência desta Corte rechaça a situação em tela, conforme se verifica no Acórdão 2784/2016-TCU-Plenário (relator Ministro Benjamin Zymler) , cujo Sumário foi vazado nos seguintes termos:
Sumário
PESSOAL. SERVIDORES DO PODER JUDICIÁRIO. LEGALIDADE DE UM DOS ATOS. PERDA DE OBJETO DE OUTRO. OFICIAL DE JUSTIÇA AVALIADOR. FC-5. EXAME DA NATUREZA JURÍDICA DA VANTAGEM, PAGA INDISTINTAMENTE A TODOS OS OCUPANTES DO CARGO. PAGAMENTO CUMULATIVO DE QUINTOS DESSA FUNÇÃO COM A GAE. BIS IN IDEM. CONSIDERAÇÕES SOBRE A MATÉRIA. ILEGALIDADE E NEGATIVA DE REGISTRO DE ALGUNS DOS ATOS. DETERMINAÇÕES.
12.	O Voto do Ministro-relator foi exposto na seguinte forma:
6. Ocorre que tanto a GRG quanto a FC-5 não possuía natureza de função de confiança, pois era paga a todos os ocupantes do cargo efetivo de Analista Judiciário, especialidade Oficial de Justiça Avaliador. Logo, a “investidura” na função não dependia de escolha da autoridade, do quesito confiança, inerente a todos os ocupantes de função comissionada. Tampouco poderiam seus ocupantes ser demitidos ad nutum. Assim, a despeito do nomen iuris, claro está que se tratava de verdadeira gratificação paga em razão do exercício das atribuições típicas do cargo (execução de mandatos) e criada por normativos internos do TRF da 2ª Região.
7. Posteriormente, quando do advento da Lei 9.421/1996, a GRG paga aos Oficiais de Justiça foi transformada em FC-5.
8. Embora a própria criação dessa gratificação, por meio de ato administrativo, pudesse ser examinada sob o aspecto da legalidade, o fato é que essa vantagem não possui natureza de função (pois paga indistintamente a todos os Oficiais de Justiça) e, portanto, não teria o condão de gerar a incorporação de quintos.
9. Nessa linha, cumpre mencionar o Acórdão 1473/2009-TCU-Segunda Câmara (relator Ministro José Jorge) , no qual se considerou ilegal o pagamento de gratificação de representação oriunda de “função” atribuída a Consultor Legislativo do Senado.
[...]
10. Ademais, não se deve olvidar que o art. 16 da Lei 11.416/2006, que instituiu a Gratificação de Atividade Externa (GAE) , devida exclusivamente ao Oficial de Justiça Avaliador, vedou a percepção dessa gratificação para os servidores designados para o exercício de função comissionada e para os ocupantes de cargo em comissão:
[...]
11. Ora, se a GAE não é devida ao servidor ativo que exerce função ou cargo em comissão, não é possível concedê-la ao inativo que se aposenta com as vantagens previstas no do art. 193 da Lei 8.112/1990, sob pena de conferir tratamento mais vantajoso ao inativo que ao ativo. Ou bem o inativo carreia para sua aposentadoria as vantagens inerentes ao cargo comissionado ou percebe a gratificação criada para remunerar o Oficial de Justiça pelo desempenho exclusivo das atribuições típicas de seu cargo.
[...]
13.	Quando, porém, se verifica que a função de confiança exercida na atividade era, de fato, gratificação inerente ao cargo efetivo ocupado pelo servidor, o pagamento de “quintos”, além de carecer de sustentação legal, constitui verdadeiro bis in idem, pois cria situação na qual se remunera duplamente o servidor sob o mesmo fundamento: exercício das atribuições de Oficial de Justiça. Diversa é a conclusão quando se verifica que os “quintos” tiveram origem no exercício de outras funções, não relacionadas às atribuições de Oficial de Justiça. Nessa situação, constitui vantagem paga a qualquer ocupante de cargo efetivo que tenha exercido no passado, no prazo estipulado em lei, cargo comissionado/função de confiança.
13.	A beneficiária da pensão não apresentou resposta a oitiva encaminhada, o que configura a sua revelia. Destarte, pelo exposto, pagamento cumulado em análise é considerado indevido pela Jurisprudência desta Casa; devendo, por isso, o ato ser considerado ilegal, pois esta cumulação irregular de pagamento compôs a base de cálculo do benefício pensional. 
14.	Cabe também destacar que o Oficial de Justiça Avaliador não pode incorporar quintos (FC-5) , independentemente de receber GAE ou não, pois a função Executante de Mandados é inerente ao exercício do cargo (vide item 8 do Voto descrito no item 12 desta instrução) .
CONCLUSÃO
15.	Será proposto que o ato seja apreciado pela ilegalidade, em virtude de inclusão incorreta de rubricas que compuseram a base de cálculo do benefício pensional.
PROPOSTA DE ENCAMINHAMENTO
16.	Ante o exposto, propõe-se:
a) considerar ilegal e recusar registro ao ato abaixo nominado, com base nos arts. 71, inciso III, da Constituição Federal, 1º, inciso V, e 39, inciso II, da Lei 8.443/1992 e 260, § 1º, do Regimento Interno do Tribunal de Contas da União (TCU) ;
- Instituidor BRONISLAW SAMSELSKI, CPF XXX.087.448-XX, ato número 20785402-05-2011-000003-4.
b) dispensar a devolução dos valores indevidamente recebidos até a data da ciência do Tribunal Regional do Trabalho da 8ª Região/PA e AP do Acórdão que vier a ser proferido, com base no Enunciado 106 da Súmula da Jurisprudência do TCU;
c) esclarecer à beneficiária que, no caso de não provimento de recurso eventualmente interposto junto ao TCU, deverão ser repostos os valores recebidos após a ciência do acórdão;
d) determinar ao Tribunal Regional do Trabalho da 8ª Região/PA e AP, com base no art. 45 da Lei 8.443/1992, que:
d.1) faça cessar os pagamentos decorrentes do ato impugnado, comunicando ao TCU, no prazo de quinze dias, as providências adotadas, nos termos dos art. 262, caput, do Regimento Interno do TCU, 8º, caput, da Resolução - TCU 206/2007;
d.2) cadastre novo ato, livre da irregularidade apontada, submetendo-o ao TCU no prazo de trinta dias, nos termos dos arts. 262, § 2º, do Regimento Interno do TCU e 19, § 3º, da Instrução Normativa - TCU 78/2018; 
d.3) informe à beneficiária da pensão que o teor do Acórdão que vier a ser prolatado, encaminhando ao TCU, no prazo de trinta dias, comprovante da data de ciência pelo respectivo interessado, nos termos do art. 4º, § 3º, da Resolução - TCU 170/2004;
	É o relatório.

não há.

Procurador Rodrigo Medeiros de Lima.

PESSOAL. PENSÃO CIVIL. OFICIAL DE JUSTIÇA. PAGAMENTO CUMULATIVO DE QUINTOS COM A GAE. BIS IN IDEM. ILEGALIDADE. DETERMINAÇÕES.

PENSÃO CIVIL (PCIV)

Secretaria de Fiscalização de Pessoal (SEFIP).

Trata-se do exame de ato de concessão de pensão civil instituída pelo ex-servidor Bronislaw Samselski, em favor de Bruna Jacó Lima Samselski (filha) e Maria Benigna Jacó Lima Samselski, no âmbito do Tribunal Regional do Trabalho da 8ª Região.
2.       	 Em decorrência de determinação constante do Acórdão 3468/2012-TCU-Segunda Câmara, o ato foi destacado para realização de audiência junto ao órgão de origem:
1.6. Determinações: 
 (...) 
1.6.2. à Sefip que: 
1.6.2.1. em relação ao ato de peça 2 (pensão deixada por Bronislaw Samselski) , ora     destacado, realize diligência junto ao Tribunal Regional do Trabalho da 8ª Região - TRT/PA solicitando anexar aos autos o mapa de funções exercidas por Bronislaw Samselski. Caso se trate da função comissionada denominada Executante de Mandados, disponibilizar cópias das portarias de designação do servidor e informar as atividades inerentes à função citada;
3.	A diligência foi efetivada e abriu oportunidade de manifestação para a Unidade Jurisdicionada e para as interessadas. A unidade jurisdicionada encaminhou as informações solicitadas por meio da peça 4. As interessadas, no entanto, deixaram correr in albis o prazo sem apresentar defesa.
4.	Retornam os autos agora, pronto para novo exame. Incorporando às minhas razões de decidir os fundamentos estabelecidos na instrução da unidade técnica, reproduzida no relatório precedente, considero o ato em apreciação irregular, o que acarreta, obrigatoriamente, o julgamento pela ilegalidade e consequente recusa de registro.
5.	Sobre a incorporação de quintos de FC 5, oportuno transcrever a tese apresentada pelo Excelentíssimo Senhor Ministro Benjamin Zymler, por ocasião da apreciação do TC 014.413/2016-7 (Acórdão 2784/2016-TCU-Plenário) , sobre o tema:
5. Contudo, verifico que consta dos atos daqueles que se inativaram no cargo de Analista Judiciário, especialidade Oficial de Justiça Avaliador, o pagamento da vantagem dos quintos, decorrentes da função comissionada FC-5, que teve origem na Gratificação de Representação de Gabinete instituída por meio de normativos internos.
6. Ocorre que tanto a GRG quanto a FC-5 não possuía natureza de função de confiança, pois era paga a todos os ocupantes do cargo efetivo de Analista Judiciário, especialidade Oficial de Justiça Avaliador. Logo, a “investidura” na função não dependia de escolha da autoridade, do quesito confiança, inerente a todos os ocupantes de função comissionada. Tampouco poderiam seus ocupantes ser demitidos ad nutum. Assim, a despeito do nomen iuris, claro está que se tratava de verdadeira gratificação paga em razão do exercício das atribuições típicas do cargo (execução de mandatos) e criada por normativos internos do TRF da 2ª Região.
7. Posteriormente, quando do advento da Lei 9.421/1996, a GRG paga aos Oficiais de Justiça foi transformada em FC-5.
8. Embora a própria criação dessa gratificação, por meio de ato administrativo, pudesse ser examinada sob o aspecto da legalidade, o fato é que essa vantagem não possui natureza de função (pois paga indistintamente a todos os Oficiais de Justiça) e, portanto, não teria o condão de gerar a incorporação de quintos.
	Ante o exposto, em linha com os pareceres constantes dos autos, manifesto-me por que o Tribunal aprove o Acórdão que ora submeto à apreciação deste Colegiado.
TCU, Sala das Sessões Ministro Luciano Brandão Alves de Souza, em 11 de junho de 2019.
Ministro JOÃO AUGUSTO RIBEIRO NARDES 
Relator